【裁判字號】    99,易,860
【裁判日期】    990713
【裁判案由】    詐欺
【裁判全文】
臺灣高雄地方法院刑事判決               99年度易字第860號
公  訴  人  臺灣高雄地方法院檢察署檢察官
被      告  甲○○
上列被告因詐欺案件，經檢察官提起公訴（99年度偵字第2118號
），本院判決如下：
    主  文
甲○○犯幫助詐欺取財罪，累犯，處拘役伍拾日，如易科罰金，
以新臺幣壹仟元折算壹日。
    事  實
一、甲○○前因詐欺案件，經本院96年度簡字第5817號、96年度
    簡字第7726號判決分別處以有期徒刑4 月減為有期徒刑2 月
    、有期徒刑3 月減為有期徒刑1 月又15日確定，嗣上開2 案
    件，復經本院97年度審聲字第1396號裁定應執行有期徒刑3
    月確定，入監服刑後，於民國97月11月3 日縮刑期滿徒刑執
    行完畢。詎甲○○猶不知悔改，明知詐騙集團經常以人頭行
    動電話門號撥打電話，施用詐術使被詐害人將款項匯入指定
    人頭帳戶，以掩飾其犯行，並藉此逃避檢警人員之追緝，且
    此種犯罪類型於社會中早已屢見不鮮，可預見其所申辦之行
    動電話門號提供他人使用，將幫助他人實施詐欺犯罪，竟基
    於縱他人以其行動電話門號實施詐欺亦不違其本意之幫助犯
    意，於98年2 月5 日至98年3 月25日間之某時，在不詳地點
    ，約定以新臺幣（下同）300 元之代價，將以其名義於98年
    2 月5 日申辦之臺灣大哥大股份有限公司（下稱臺灣大哥大
    ）之門號0000000000號SIM 卡提供由年籍姓名不詳之成年男
    人所組成之詐欺集團使用，嗣該詐欺集團成員基於詐欺之犯
    意，於98年3 月24日11時許，撥打門號0000000000號之行動
    電話，冒充丙○○之朋友，向其佯稱借款云云，致丙○○陷
    於錯誤，於同日匯款30,000元至以黃振宗名義所申領之華泰
    商業銀行（下稱華泰銀行）臺中分行帳號0000000000000 號
    之帳戶內。嗣丙○○發覺有異，報警處理，為警循線查獲上
    情。
二、案經內政部警政署刑事警察局移請臺灣高雄地方法院檢察署
    檢察官偵查起訴。
    理  由
壹、證據能力部分：
    按被告以外之人於審判外之言詞或書面陳述，除法律有規定
    者外，不得作為證據，刑事訴訟法第159 條第1 項定有明文
    ；另按被告以外之人於審判外之陳述，雖不符前四條之規定
    ，而經當事人於審判程序同意作為證據，法院審酌該言詞陳
    述或書面陳述作成時之情況，認為適當者，亦得為證據；當
    事人、代理人或辯護人於法院調查證據時，知有第159 條第
    1 項不得為證據之情形，而未於言詞辯論終結前聲明異議者
    ，視為有前項之同意；同法第159 條之5規 定甚明。本院用
    以認定本案事實所憑之被告以外之人於審判外之言詞或書面
    陳述，檢察官及被告於審判程序中均未曾聲明異議，並同意
    將之作為證據（見本院卷第42頁），本院復審酌該等言詞或
    書面陳述作成時之情況均屬正常，且與本案相關之待證事實
    具有關連性，認適當作為證據，依前開之規定，認上開陳述
    均具有證據能力，合先敘明。
貳、實體部分：
一、訊據被告甲○○固坦承有申辦上開0000000000之門號，並於
    上揭時、地將該門號SIM 卡交付予他人，惟矢口否認有何幫
    助詐欺之犯行，辯稱：當時其係因1 位年籍姓名不詳綽號「
    和尚」之成年人（下稱「和尚」），向伊表示亟需門號使用
    ，伊遂申辦上揭門號給其使用，當時伊有向「和尚」表示不
    要將該門號拿去賣或從事犯罪行為云云。惟查：
（一）上開0000000000門號為被告甲○○於98年2 月5 日向臺灣
      大哥大電信所申辦乙節，業據被告甲○○自承在卷，復有
      臺灣大哥大預付卡申請書附卷可稽（見警卷第104 頁），
      堪可認定。而被害人丙○○於上揭時間遭真實姓名年籍不
      詳之詐騙集團成員，以上開方式詐騙，致其陷於錯誤，而
      於上揭時間，匯款30,000元至上揭黃振宗之華泰銀行臺中
      分行帳戶內，並遭人提領一空等情，為被告甲○○所不爭
      執，復據被害人丙○○指訴綦詳（見警卷第220 頁、第22
      1 頁），另有合作金庫98年3 月24日匯款申請書代收傳票
      1 份附卷可按（見警卷第222 頁），是足認被告甲○○申
      辦之上開行動電話門號確遭詐騙集團作為詐騙被害人丙○○之犯罪工具無疑。
（二）又被告甲○○雖以前揭情詞置辯，然按行動電話門號通常
      專屬個人使用，具有強烈之屬人性格，且現今行動電話甚
      為普及，任何人皆可自行前往電信機構申請行動電話之門
      號，並無特別之窒礙，一般民眾皆得輕易申請1 個甚或數
      個門號使用，故一旦有人刻意收集他人行動電話門號使用
      ，依一般常識，極易判斷係隱身幕後之人為規避偵查機關
      循線追查之考慮而為，自可產生與不法犯罪目的相關之合
      理懷疑，並可預見將自己申請之行動電話SIM 卡提供他人
      使用，可能因此幫助他人從事犯罪行為，致使被害人及警
      方追查無門；參以坊間報章雜誌及新聞媒體，對於以簡訊
      、電話等方式通知中獎或如退稅、輕鬆借款等其他類似之
      不法詐騙方法及詐騙集團經常使用他人之行動電話門號，
      以隱匿其詐欺取財犯罪之不法行徑，規避檢警等執法人員
      之查緝，類此在社會上層出不窮之案件，亦迭經報導及再
      三批露，況被告甲○○前亦曾因提供行動電話門號供詐欺
      團使用，而分別經本院於97年3 月19日、96年1 月31日以
      97年度簡字第7726號、96年度簡字第5817號判決有罪確定
      在案，此有上揭本院判決及臺灣高等法院被告前案紀錄表
      附卷可考（見本院卷第9 頁至第11頁、第55頁至第60頁）
      ，是被告甲○○對於詐欺集團收集門號用於詐騙之情形，
      自應甚有瞭解，則其應當可預見「和尚」向其收集行動電
      話門號SIM 卡，可能被利用作為與財產犯罪有關之工具；
      況被告甲○○於本院審理時自承：其與「和尚」並不熟識
      乙節（見本院卷第25頁），則其與「和尚」既不熟識，衡
      情其豈可能輕信「和尚」收集上揭門號絕非用於不法行為
      ，另佐以被告甲○○於警詢、偵訊供承：當時「和尚」答
      應要給其300 元等語（見偵卷第19頁；警卷第102 頁），
      足知被告甲○○當時雖可預見「和尚」收集行動電話門號
      SIM 卡，可能被利用為與財產犯罪有關之工具，然為上揭
      代價，仍將上開門號SIM 卡交予他人使用甚明。至被告甲○○雖辯稱：其當時有向「和尚」表示不要將上揭門號用
      於犯罪云云，然此反而益徵其當時確有「和尚」收集上揭
      門號可能係用於犯罪之認識，蓋若非其對於「和尚」收集
      上揭門號可能係用於犯罪有所認識，其豈會有此舉。綜上
      ，被告甲○○辯稱：其無幫助詐欺之意思云云，顯係推諉
      卸責之詞，並不足採。
（三）再按刑法上之幫助犯，係對於犯罪與正犯有共同之認識，
      而以幫助之意思，對於正犯資以助力，而未參與實施犯罪
      之行為者而言（最高法院75年度臺上字第1509號、88年度
      臺上字第1270號判決意旨參照）。是如未參與實施犯罪構
      成要件之行為，且係出於幫助之意思提供助力，即屬幫助
      犯，而非共同正犯。查本件被告甲○○提供上開門號之SI
      M 卡予詐欺集團，作為詐欺集團實行詐欺取財之犯罪工具
      ，固使得不法份子得以遂行詐欺取財之犯行，然被告甲○○單純提供門號SIM 卡予他人使用之行為，並不等同於向
      被害人施以欺罔之詐術行為，亦無證據證明被告有參與詐
      欺取財犯行之構成要件行為，或與實行詐欺取財犯行之人
      有犯意聯絡，僅係對於該實行詐欺取財犯行之人資以助力
      ，衡諸前揭說明，應論以幫助犯。
（四）至被告甲○○於本院審理時雖提出身心障礙手冊、99年6
      月22日高安診所診斷證明書各1 份，而上揭身心障礙手冊
      其上註明「精神障礙、輕度，96年5 月18日核發」、上揭
      診斷證明書載明「病名：情感性神經病」（見本院卷第85
      頁、第86頁）等情，固可認被告有智力不足、精神上疾病
      之情，然觀諸被告甲○○歷次庭訊時陳述案情經過，尚稱
      明確無礙，且知如何陳述對己較有利，則被告甲○○主觀
      上自有能力預見其交付上揭門號，將可能遭不法歹徒用以
      實施詐欺取財之犯罪，上開身心障礙手冊、診斷證明書，
      無從佐為對被告甲○○有利之認定。
（五）綜上，被告甲○○提供上開行動電話門號SIM 卡予他人使
      用，既可預見該等正犯係為掩飾或隱匿詐欺行為之用，且
      被害人確因遭詐欺而受有損害，已如前述，足認被告確有
      幫助他人實施詐欺取財之行為及不確定故意存在，其所辯
      各節，難以採信，本件事證明確，被告甲○○犯行洵堪認
      定。
二、是核被告甲○○所為，係犯刑法第30條第1 項、第339 條第
    1 項之幫助詐欺取財罪，爰依刑法第30條第2 項規定，按正
    犯之刑減輕之。被告甲○○有如事實欄所示之前科紀錄，而
    於97月11月3 日縮刑期滿徒刑執行完畢等情，有臺灣高等法
    院被告前案紀錄表1 份在卷可按，被告受徒刑之執行完畢，
    5 年以內故意再犯本件有期徒刑以上之罪，為累犯，應依刑
    法第47條第1 項規定，加重其刑。因被告甲○○同時有上揭
    加重其刑、減輕其刑之事由，依法先加後減之。爰審酌被告
    甲○○前已有提供門號幫助詐欺集團詐取被害人財物之犯行
    ，仍不知悔改，仍隨意提供行動電話門號予實行詐欺犯罪者
    行騙財物，助長犯罪歪風，不僅造成被害人因而受有損失，
    並增加國家查緝犯罪之困難，行為實有可議之處，且被告犯
    後未坦承犯行，態度非佳，惟考量被告為身心障礙人士，暨
    其犯罪動機、目的、手段等一切具體情狀，量處如主文所示
    之刑，並考量其智識、職業等情（見被告甲○○警詢筆錄「
    受詢問人欄」；警卷第100 頁），諭知易科罰金之折算標準
    ，以資懲儆。至被告甲○○申辦之上開行動電話門號之SIM
    卡，固係供犯罪所用之物，惟其既已交付詐欺集團使用，則
    已非被告所有，且非義務沒收之物，爰不另為沒收之諭知，
    附此敘明。
三、不另為無罪諭知之部分：
（一）公訴意旨另略以：被告甲○○於98年2 月5 日在高雄市某
      處，將以其名義申辦之0000000000號行動電話門號以300
      元之代價出售予不知名人士使用。嗣該名不知名人士男子
      取得上開行動電話門號後，即意圖為自己不法所有，以上
      開門號為聯絡工具，於98年3 月25日14時45分許，冒充乙○○之女兒，向乙○○誆稱借款云云，詐騙乙○○匯款3
      萬元至大寮郵局帳號00000000000000號帳戶內，因認被告
      甲○○另涉犯刑法第30條第1 項、第339 條第1 項之幫助
      詐欺取財罪嫌云云。
（二）按犯罪事實，應依證據認定之，無證據不得認定犯罪事實
      ；又不能證明被告犯罪者，應諭知無罪之判決，刑事訴訟
      法第154 條第2 項、第301 條第1 項分別定有明文。次按
      認定不利於被告之證據須依積極證據，苟積極證據不足為
      不利於被告事實之認定，即應為有利被告之認定，更不必
      有何有利之證據；又犯罪事實之認定，應憑證據，如無相
      當之證據，或證據不足以證明，自不得以推測或擬制之方
      法，以為裁判之基礎（最高法院30年上字第816 號判例、
      40年臺上字第86號判例可資參照）。又檢察官就被告犯罪
      事實，應負舉證責任，並指出證明之方法，亦為同法第16
      1 條第1 項所明定。因此，檢察官對於起訴之犯罪事實，
      應負提出證據及說服之實質舉證責任，倘其所提出之證據
      ，不足為被告有罪之積極證明，或其指出證明之方法，無
      從說服法院以形成被告有罪之心證，基於無罪推定之原則
      ，自應為被告無罪判決之諭知，亦有最高法院92年臺上字
      第128 號判例足參。所謂認定犯罪事實之證據，係指足以
      認定被告確有犯罪行為之積極證據而言，如未發現相當證
      據，或證據不足以證明，自不能以推測或擬制之方法，以
      為裁判基礎。且刑事訴訟上證明之資料，無論其為直接證
      據或間接證據，均須達於通常一般人均不致於有所懷疑，
      而得確信其為真實之程度，始得據為有罪之認定，若其關
      於被告是否犯罪之證明未能達此程度，而有合理性懷疑之
      存在，致使無從形成有罪之確信，根據「罪證有疑，利於
      被告」之證據法則，即不得遽為不利被告之認定，其以情
      況證據（即間接證據）斷罪時，尤須基於該證據在直接關
      係上所可證明之他項情況事實，本乎推理作用足以確證被
      告有罪，方為合法，不得徒憑主觀上之推想，將一般經驗
      上有利被告之其他合理情況逕予排除，此觀諸最高法院76
      年臺上字第4986號、32年度上字67號判例亦甚明顯。
（三）公訴人認被告涉犯刑法第30條第1 項、第339 條第1 項之
      幫助詐欺取財罪嫌，無非係以被告於警詢及偵查中之供述
      、被害人乙○○於警詢中之指述及98年3 月25日郵局匯款
      單1 份等為其主要論據。經查，被害人乙○○於上揭時間
      遭詐騙集團詐騙，而於上揭時間，匯款30,000元至上揭大
      寮郵局帳戶內，為被告甲○○所不爭執，並經證人即被害
      人證述屬實在卷（見警卷第217 頁、第218 頁），復有98
      年3 月25日郵局匯款單1 份附卷可查，此部分之事實，雖
      足以認定。然查，證人即被害人乙○○於警詢證陳：其當
      時係接到無顯示電話號碼而很像其女兒的打來的電話，假
      藉其女兒之聲音對其行騙等語（見本院卷第217 頁、第21
      8 頁），是可知依據被害人乙○○之證詞，並無從得知詐
      騙集團係持用被告甲○○上揭所申領之門號撥打電話對被
      害人乙○○為詐欺行為，是詐欺集團有無持用上揭門號對
      被害人乙○○為詐欺行為，顯非無疑，此外，本院復查無
      證據得以證明詐欺集團係持用上揭門號對被害人乙○○行
      騙，揆之上揭規定及說明，自不得認詐欺集團係持用該門
      號對被害人乙○○行騙之事實。至觀之卷附內政部警政署
      反詐騙案件紀錄表關於被害人乙○○部分，其詐騙電話欄
      雖載為「0000000000」乙節（見警卷第106 頁），然本院
      電詢本件承辦員警張柏興，其回復本院謂：該記載應係於
      鍵入電腦資料時套用有誤，以致在上揭詐騙電話欄誤出現
      0000000000，依據被害人乙○○所述，詐欺集團聯繫時，
      被害人電話並沒有顯示來電號碼，本件應係不知詐騙電話
      等語（見本院卷第89頁），是上揭詐騙案件紀錄表之詐騙
      電話欄載為「0000000000」係屬誤載乙節，足以認定，則
      要無依據上揭詐騙案件紀錄表為不利於被告甲○○判斷之
      餘地。
（四）綜上所述，本件檢察官既未舉證證明被告甲○○申辦之上
      開門號曾遭詐欺集團成員用以詐騙被害人乙○○，且檢察
      官所舉對被告不利之證據，尚未達到通常一般之人均不致
      有所懷疑，而得確信其為真實之程度，本院尚無從形成被
      告有罪之確信，此外，本院復查無其他積極證據足認被告
      甲○○有何上揭幫助詐欺取財之犯行，揆諸首揭說明，原
      應為無罪之諭知，惟此部分如成立犯罪，即與上開論罪科
      刑部分有想像競合之一罪之關係，爰不另為無罪之諭知，
      併此敘明。
據上論斷，應依刑事訴訟法第299 條第1 項前段，刑法第339 條
第1 項、第30條第1 項前段、第2 項、第47條第1 項、第41條第
1 項前段，刑法施行法第1 條之1 ，判決如主文。
本案經檢察官王兆琳到庭執行職務。
中    華    民    國    99    年    7     月    13    日
                  刑事第十三庭  審判長法  官  黃蕙芳
                                      法  官  王宗羿
                                      法  官  王參和
以上正本證明與原本無異。
如不服本判決應於收受送達後10日內向本院提出上訴書狀，並應
敘述具體理由；如未敘述上訴理由者，應於上訴期間屆滿後20日
內向本院補提理由書（均須按他造當事人之人數附繕本）「切勿
逕送上級法院」。
中    華    民    國    99    年    7     月    13    日
                                      書記官  葉祝君
附錄本案論罪科刑法條：
中華民國刑法第30條
（幫助犯及其處罰）
幫助他人實行犯罪行為者，為幫助犯。雖他人不知幫助之情者，
亦同。
幫助犯之處罰，得按正犯之刑減輕之。
中華民國刑法第339條第1項
（普通詐欺罪）
意圖為自己或第三人不法之所有，以詐術使人將本人或第三人之
物交付者，處5 年以下有期徒刑、拘役或科或併科1 千元以下罰
金。

司法院資訊處製作；財團法人民間司法改革基金會備份。
